【裁判字號】    97,台上,829
【裁判日期】    970424
【裁判案由】    分割共有物
【裁判全文】
最高法院民事判決              九十七年度台上字第八二九號
上  訴  人  甲○○
            乙○○（林英進之承受訴訟人）
            壬○○
共     同
訴訟代理人  周進田律師
上  訴  人  丙○○（林英進之承受訴訟人）
            丁○○
            戊○○
            己○○
            庚○○
            辛○○
            癸○○
被 上訴 人  子○○
上列當事人間請求分割共有物事件，上訴人對於中華民國九十六
年十一月二十七日台灣高等法院台南分院第二審判決（九十六年
度上字第一０四號），提起上訴，本院判決如下：
    主  文
原判決廢棄，發回台灣高等法院台南分院。
    理  由
按訴訟標的對於共同訴訟之各人必須合一確定者，共同訴訟中一
人之上訴，其效力及於全體，此觀民事訴訟法第五十六條第一項
第一款規定自明。本件分割共有物之訴，其訴訟標的對於共有人
全體必須合一確定，且提起上訴就形式上觀之，係有利於共同訴
訟人全體之行為，故上訴人甲○○、乙○○、壬○○三人提起上
訴，其效力及於同造之當事人，爰併列丙○○、丁○○、己○○
、庚○○、戊○○、癸○○、辛○○為上訴人，合先敘明。
次查本件被上訴人主張：坐落台南縣新市鄉○○段三六五之三號
號土地（下稱系爭土地）為兩造所共有，應有部分各如原判決附
表一（下稱附表一）所示，兩造就系爭土地並無不能分割之協議
，且其性質上亦無不能分割之情形，因共有人間不能達成協議等
情，爰依民法第八百二十三條第一項規定，求為分割共有物之判
決。
上訴人則以：上訴人庚○○主張依照原判決附圖二（下稱附圖二
）所示之方法分割。上訴人甲○○、乙○○、丙○○、戊○○、
己○○、癸○○、辛○○、壬○○均請求按原判決附圖五（下稱
附圖五）所示之方法分割等語，資為抗辯。
原審維持第一審所為系爭土地按附圖二所示之方法分割，而駁回
上訴人之上訴，無非以：系爭土地為兩造所共有，各共有人應有
部分比例如附表一所示，有土地登記謄本可稽。又系爭土地地目
雖為田，使用分區為特定農業區，乃屬耕地，惟兩造係於八十九
年一月四日農業發展條例修正施行前取得者，自得分割為單獨所
有。系爭土地依附圖二所示之分割方法，兩造所分得之土地均完
整方正，與共有人之使用現況大致相符，符合土地使用及經濟效
用，減少共有人所受損害。雖依該分割方法，由上訴人庚○○、
己○○分得臨台19甲縣道之大部分土地，價值較高，對其他共有
人不公平，且分得Ｃ、Ｄ、Ｅ部分土地之共有人無道路可對外通
行，惟得以金錢補償求取公平。至由上訴人甲○○分得編號Ｄ及
由上訴人癸○○等三人共同取得編號Ｅ部分土地，目前固無道路
可對外通行，確不利於土地之使用，然可與相鄰之土地合併規劃
使用，可增加渠等土地利用之效益。而依被上訴人所主張之附圖
五分割方案，雖兩造所分得部分之土地均得面臨道路（編號Ｂ除
外），利於將來對外通行，惟土地編號Ｃ之分割顯得支離破碎、
編號Ｂ無對外道路，難謂無損於土地價值，對於分得編號Ｃ之庚
○○及編號Ｂ之丁○○顯屬不利益，自非妥適。故附圖二所示之
分割方法應予維持。又依附圖二分割方案，上訴人丁○○、戊○
○、庚○○、己○○等人均分配在價值較高之西側部分，相較於
分配東側部分之共有人而言，顯然價值不相當，應按照一審法院
囑託「華聲企業發展鑑定顧問公司」鑑定結果，由上訴人庚○○
、己○○、丁○○、戊○○各以金錢分別補償上訴人丙○○、乙
○○、甲○○、癸○○、辛○○、壬○○及被上訴人，以符公平
等詞，為其判斷之基礎。
按定共有物分割方法，固可由法院自由裁量，但須以其方法適當
者為限。故法院為共有物之裁判分割者，應衡酌共有物之性質、
使用現狀，經濟效用及全體共有人之利益等因素，公平決定之。
原審斟酌上開因素後，雖認為採取附圖二之分割方案，較能符合
共有人之全體利益，並增加土地之經濟效益。惟所謂共有人之利
益，不外以共有人之意願為主要考量。本件兩造當事人共十一人
除上訴人庚○○一人主張按附圖二之分割方案分割外，其餘之當
事人（包括被上訴人）十人均不贊成該分割方法。而上訴人庚○
○就系爭土地應有部分所占之比例僅為八十分之十五（見附表一
），乃原審置大多數共有人之意願於不顧，而逕按附圖二之分割
方案分割，是否符合共有人全體之利益，已不無進一步研求之必
要。且原判決先則記載上訴人丁○○已主張依附圖五之方法分割
（見原判決第六頁倒數第六行），嗣又在兩造爭執事項中認定丁
○○係主張按附圖二分案分割，（見原判決第八頁第十六行），
前後亦屬矛盾。次查共有物之分割，為避免形成袋地，造成日後
之困擾，對於分割後之通行問題，應預為合理考量。依附圖二之
分割方法，上訴人甲○○分得編號Ｄ部分及上訴人癸○○等三人
共同分得編號Ｅ部分土地，並無道路可對外通行，不利於土地之
使用，乃原審所認定，而原審並未查明其鄰地所有人是否願意與
上述之上訴人合併規劃使用土地，以解決其土地分割後之通行問
題，即遽謂上訴人甲○○及上訴人癸○○等三人分得Ｄ、Ｅ部分
土地後可與相鄰之土地合併規劃使用，以增加渠等土地利用之效
益云云，亦嫌率斷。上訴論旨，執以指摘原判決不當，求予廢棄
，非無理由。
據上論結，本件上訴為有理由。依民事訴訟法第四百七十七條第
一項、第四百七十八條第二項，判決如主文。
中    華    民    國  九十七  年    四    月  二十四  日
                      最高法院民事第六庭
                          審判長法官  朱  建  男
                                法官  顏  南  全
                                法官  林  大  洋
                                法官  鄭  傑  夫
                                法官  蘇  清  恭
      本件正本證明與原本無異
                                      書  記  官
中    華    民    國  九十七  年    五    月   十二   日
                                                      Ｅ


司法院資訊處製作；財團法人民間司法改革基金會備份。
